【裁判字號】    91,上訴,403
【裁判日期】    920729
【裁判案由】    常業重利
【裁判全文】
臺灣高等法院臺中分院刑事判決                    九十一年度上訴字第四三號
    上訴人  即
    被      告  庚○○
    選任辯護人  林洸鍇
右上訴人因常業重利案件，不服臺灣台中地方法院九十年度訴字第一五八○號中華民
國九十一年一月九日第一審判決（起訴案號：臺灣台中地方法院檢察署八十九年度偵
字第二○四一一號、九十年度偵字第八六七○號，併辦案號：臺灣台中地方法院檢察
署九十年度偵字第一六六七四號、台灣苖栗地方法院檢察署九十年度偵字第三九七六
號 )，提起上訴，本院判決如左：
    主      文
原判決關於庚○○部分撤銷。
庚○○以乘他人急迫貸以金錢，而取得與原本顯不相當之重利為常業，處有期徒刑陸
月，如易科罰金，以參佰元折算壹日。
    事      實
一、庚○○意圖不法利得，自民國 (下同 )八十九年二月初起，在聯合報及中國時報
    上刊登「短期借貸、快速息低、正派經營、票信融資」之廣告，利用不特定之人
    急迫用款之際，貸予金錢，借貸者需簽發借款數額加計月息百分之四十六至百分
    之七十五不等利息之支票交付，甚或須簽發同額本票供擔保，取得與原本顯不相
    當之重利，並以之為常業，嗣有戊○○、丁○○、乙○○等人，因經營生意急迫
    需錢週轉，戊○○於八十九年二月間，依報上廣告所刊之（○四）000000
    00電話與庚○○聯繫後，先後在台中縣豐原市○○街十三號「南園小廚」向庚○○各借取十五萬元，每次並簽發一個月期計二十二萬元許之支票交付，又於次
    月間在同址向庚○○借二十萬元，簽發一個月期計三十萬元之支票交付，嗣戊○○因無力償還借款及利息，乃於八十九年三月二十日、三十日及四月一日，以遺
    失支票為由申報遺失上開簽發交付庚○○之支票 (此部分業經判決確定 )；丁○○因所經營之加工廠需軋票週轉，依廣告上所刊登之0000000000號行
    動電話 (庚○○之妻所有）與庚○○聯絡後，於八十九年十一月十五日在台中縣
    豐原市某泡沫紅茶店向庚○○借五十萬元，簽發七十五萬元 (每張各十二萬五千
    元支票，共六張，最後一張發票日八十九年十二月六日）的支票及七十五萬元之
    本票交付庚○○，於八十九年十一月十六日又在同址向庚○○借二十萬元，簽發
    每張五萬元的支票二張、每張十萬元的支票二張及三十萬元之本票交付 (最後一
    張之發票日係八十九年十二月七日）；乙○○因所經營之服飾店急需現金週轉，
    依廣告上所刊之（○四）00000000電話與庚○○聯繫後，於九十年三月
    二十六日起，至同年四月底止，陸續在台中縣豐原市向庚○○借款約一百餘萬元
    （三月二十六日先借二十萬元，簽立十五日期之支票計二十五萬五千元交付庚○○，嗣後陸續所借，利息大致相同 )，嗣乙○○無力負擔支付庚○○之高額利息
    ，不堪庚○○一再逼討，而向警察機關檢舉，八十九年五月十一日十四時四十分
    ，乙○○佯向庚○○稱欲交換其所積欠利息之支票與本票，約定在台中縣豐原市
    ○○街七十二之六號旁之泡沫紅茶店見面，庚○○依約前往，經埋伏之警員當場
    捕獲，並自庚○○身上起獲乙○○先前所交付之支票四張及本票五張。
三、案經台中縣警察局刑警隊及該局豐原分局報請台灣台中地方法院檢察署檢察官偵
    查起訴。
    理      由
一、訊據被告庚○○坦承於中國時報及聯合報刊登借貸廣告並先後借貸與證人乙○○
    、戊○○、丁○○等人之事實，惟矢口否認犯常業重利罪嫌，辯稱：借貸利息是
    一萬元一天八元，戊○○具大專學歷經營鞋店七、八年，己○○○之住址與戊○○相同，戊○○所提借錢的權狀是偽造的，乙○○有正當職業社會歷練非淺，於
    短期內向伊借巨款，丁○○第一次拿了七十多萬元現金，戊○○、丁○○之帳戶
    往來資料與渠等所述借貸情形不合，乙○○且未能提出帳戶資料供核對，渠等借
    錢後均不還錢，反而告伊，渠等並無任何急迫、輕率、無經驗，況且伊係嵐陽通
    信電器有限公司之實際負責人，並非恃收取重利為生活之主要依據，所為與常業
    重利之要件不合云云，惟查右開犯罪事實迭據證人戊○○、丁○○、乙○○等分
    別於警訊、偵查、原審中證訴綦詳，證人戊○○於本院調查時證述：伊是看聯合
    報刊登的廣告才知道向被告借錢，於八十九年二月中左右開始借錢，借了三次，
    第一次借十五萬元，第二次借十五萬元、第三次借二十萬元，是在豐原市南園小
    廚借的，借款時間大約是在二、三月間，伊借十五萬元，開二十二萬元左右的票
    ，借二十萬元，簽發三十萬元的票，票載日就是借款日一個月內，簽發合作金庫
    以及泛亞銀行的票給被告，伊簽發的票都是清償用，係因為店面碰到九二一地震
    ，需要錢進貨，為了軋廠商的票才向被告借錢，伊簽付的支票至少兌現一半以上
    ，伊之前未曾向被告或其他非金融機關借過錢，偵查卷內之太平市○○○○段○○○八之三五號土地所有權狀，不是伊所有，伊名下沒這筆土地，伊是用支票借
    錢的等語，證人丁○○於本院調查時證述：伊先後跟被告借了七十萬元，第一次
    八十九年十一月十五日借了五十萬元，八十九年十一月十六日借了二十萬元，都
    在同一家豐原市泡沫紅茶店，利息如何計算伊也不清楚，第一次借五十萬元，伊
    開了六張十二萬五千元的票給被告，最後一張的票載日是十二月六日到期，第二
    次借了二十萬元，伊開了二張五萬，二張十萬元的票給他，最後一張是十二月七
    日的票，每張票載日均不同，他只是跟伊說要開這些數額的票給他，伊是因為所
    開之加工廠需要軋票週轉，很急也借不到錢，才向被告借款，伊所開出去的支票
    計兌領十二萬五千元三張，其中一張是用匯款的，五萬元的二張等語，證人乙○○於本院調查時證述：伊自九十年三月二十六日開始借，一直借到四月底，借了
    好幾次，共借了一百多萬元，其中有借有還，第一次借了二十幾萬元，第二次以
    後就記不清楚了，伊只記得開給被告票，因為伊父親過世，很多事伊都忘記了，
    最後查獲的支票四張，本票五張是因為伊每次借錢時被告都叫伊開三張票，因為
    伊四月三十日開的票無法兌現，被告將這些票註銷掉，這九張票是被告讓伊開票
    去換票的，但這九張票的金額比原來的票面金額大，因為還要補貼利息，四月三
    十日退票的金額是二十九萬八千元，伊因為開服飾店，要給人貨款要軋票用才借
    錢，伊之前未曾向被告或其他非金融機關借過錢等語，並有證人戊○○等簽發之
    支票、本票影本 (九十年度偵字第八六七○號卷內四張支票五張本票係原本）、
    報紙廣告影本、萬通商業銀行票據代收紀錄簿、泛亞商業銀行支票存款分戶明細
    表、土地銀行支票存款戶往來明細表等在卷可資佐證，次查證人戊○○堅決否認
    交付卷附太平市○○○段車籠埔小段之土地所有權狀影本與被告，審酌證人戊○○於借貸時已簽發併同利息計算之支票交付被告，另證人乙○○、丁○○之借貸
    亦未提供土地所有權狀，經本院函查大雅鄉○○路二十三巷五號並無己○○○之
    設籍資料，此外且查無其他證據足證系爭所有權狀影本係證人戊○○交付，自難
    僅憑被告之供訴即認該土地所有權狀影本係證人戊○○交付而為有利被告之認定
    ，再查依證人戊○○等上開證述，被告放貸之利息自月息百分之四十六至百分之
    七十五不等，顯係重利，縱依被告於偵查中所述每月每萬元利息約一千元至一千
    五百元左右 (詳八六七○號偵查卷第二十七頁），年息亦達百分之一百二十至百
    分之一百八十，亦係重利，苟證人戊○○、丁○○、乙○○非需款孔急，焉會以
    此高利向被告借貸，殊難以證人乙○○未提出帳戶資料供核對及證人丁○○帳戶
    內有其他數額大之款項出入，證人戊○○之帳戶並無與所述借貸數額相同之金額
    存入，即認渠等非急迫，所述不實，另被告於第一次警訊時稱證人戊○○向伊借
    六十六萬元，第二次警訊時稱借一百零一萬五千元，於警訊時稱陸續借證人乙○○一百萬元，於審理時稱借證人乙○○四百多萬元，先後所述不一，且被告就其
    交付證人戊○○等其所主張之金額並未能提出證據證明，尚難憑採，證人戊○○
    等且已償付部分本息，被告於偵查中供承證人丁○○已償付四十七萬元五千元，
    並無證據足認證人戊○○等自始即蓄意不清償借款，亦難以渠等未能償付欠款即
    為有利被告之認定，末查刑法上所謂「常業」，指反覆以同種類行為為目的之社
    會活動之職業性犯罪而言，至於犯罪所得之多寡，是否恃此犯罪為唯一之謀生職
    業，則非所問，縱令兼有其他職業，仍無礙於常業犯罪之成立，最高法院九十一
    年度台上第三三八九號判例參照，本件被告自八十九年二月間起即在報紙上刊登
    廣告借貸，以右述高利連續貸款與證人戊○○、丁○○、乙○○等人，以重利為
    常業之犯意，至為炯然。綜上所述，本件事證已臻明確，被告所辯顯係脫卸之詞
    ，不足採信，其犯行應堪認定。至被告聲請傳訊證人己○○○、甲○○，該等證
    人經本院傳訊均未到庭，本院認本件事證已明，爰不再傳訊，併予敘明。
二、核被告庚○○所為，係犯刑法第三百四十五條之常業重利罪，公訴人就被告借款
    與證人丁○○收取重利部分雖未起訴，因此部分與起訴部分間有實質上一罪之關
    係，本院自得併予審理，原審予以論罪科刑，固非無見，惟查原審未認定被告借
    款之利息究竟多少，就被告借款與證人丁○○部分未及併審，尚有未洽，上訴人
    即被告上訴否認犯罪雖無理由，然原審判決此部分既有如上未當之處，應由本院
    將其撤銷改判，爰審酌被告為圖不法利得，連續在報紙刊登廣告高利放貸，所借
    貸之金額不少，所為破壞社會金融秩序，然放貸之金額大都尚未收回，於審理期
    間因腦中風等病，行動不便，有豐原醫院診斷證明在卷可按及犯罪後之態度等一
    切情狀，量處如主文第二項所示之刑，並諭知易科罰金之折算標準。至0000
    0000電話並未扣案且非違禁物，爰不予宣告沒收，另0000000000
    號行動電話非被告所有，亦不予宣告沒收。
三、據上論斷，應依刑事訴訟法第三百六十九條第一項前段、第三百六十四條、第二
    百九十九條第一項前段、第三百四十五條、第四十一條第一項前段、罰金罰鍰提
    高標準條例第一條前段、第二條，判決如主文。
    本案經檢察官丙○○到庭執行職務。
中      華      民      國      九十二      年    七    月    二十九    日
                                    臺灣高等法院臺中分院刑事第九庭
                                          審判長法  官  陳  筱  珮
                                                法  官  吳  重  政
                                                法  官  康  應  龍
右正本證明與原本無異。
如不服本判決應於收受送達後十日內向本院提出上訴書狀，其未敘述上訴之理由者並
得於提起上訴後十日內向本院補提理由書（均須按他造當事人之人數附繕本）。
                                                書記官  黃  薰  慧
中      華      民      國      九十二   年       七      月    三十    日
                                                                        Ｉ


司法院資訊處製作；財團法人民間司法改革基金會備份。
